臺灣苗栗地方法院刑事判決　　　　　　　99年度易緝字第32號
公　訴　人　臺灣苗栗地方法院檢察署檢察官
被　　　告　吳文星
上列被告因詐欺案件，經檢察官提起公訴（95年度偵緝字第135
、136 號、95年度偵字第2379號）及移送併辦（臺灣苗栗地方法
院檢察署100年度偵緝字第28號），本院判決如下：
    主  文
吳文星犯連續詐欺取財罪，處有期徒刑陸月，如易科罰金，以銀
元參佰元即新臺幣玖佰元折算壹日。
    犯罪事實
一、吳文星於民國93年間結識吳馥馨，進而與吳馥馨之兄長吳琪
    馨、吳馥馨之母親吳劉添英及吳劉添英之友人彭瑞狄（起訴
    書誤載為鄧瑞狄）等人熟識，明知自己經濟狀況不佳，竟因
    缺錢花用，而基於意圖為自己不法所有之概括犯意，連續為
    下列詐欺取財行為：
(一)、93年4 月間，向吳馥馨佯稱欲開設冷氣行需要資金云云，致
    吳馥馨信以為真，乃與吳文星共同至苗栗縣苗栗市○○路55
    2 號鴻福當鋪借款新臺幣（下同）30萬元，惟承辦人許文澤
    表示需要提供不動產設定同額抵押權，且每借款1 萬元需繳
    付月息1 千元，吳馥馨乃於93年4 月13日，提供其所有坐落
    苗栗縣銅鑼鄉銅鑼工業區小段144-8 地號土地及其上門牌號
    碼苗栗縣銅鑼鄉○○村○○鄰○○路91巷11號房屋作為擔保，
    設定抵押權予該當鋪負責人彭明彰，向其借款30萬元，並於
    預扣利息後取得25萬元，交予吳文星，詎吳文星取得該款項
    後，竟未用以開設冷氣行，而係自行花用殆盡。
(二)、93年8 月11日、22日，在苗栗縣銅鑼鄉○○路91巷11號處，
    向吳琪馨謊稱：在新竹縣竹東與人發生車禍，需要賠償一名
    婦人50萬元，與對方和解，目前尚欠5 萬多元云云，先後向
    吳琪馨借款5 萬元、5 千元，吳琪馨不疑有他，乃如數交付
    上開2 筆金錢，詎吳文星取得該等金錢後，並未持以賠償他
    人，而係供己花用殆盡。
(三)、93年11月12日，又以電話連絡吳琪馨，佯稱因之前車禍賠償
    之故，以其姊之房屋設定抵押，惟將遭查封，急需30萬元周
    轉云云，而向吳琪馨借款，吳琪馨信以為真，乃於翌日（11
    月13日），與吳文星相約，共同前往苗栗縣公館鄉玉谷村10
    9 號「聯大當鋪」，提供其所有車牌號碼2E-3692 號自小客
    車辦理汽車借款，而以該部車輛質押借款30萬元交予吳文星
    ，並約定每月之利息27000 元由吳文星支付，全部借款預計
    於94年2 月12日清償完畢，詎吳文星取得該筆款項後，竟未
    使用於上開用途，而係供己花用殆盡，且於支付1 期之利息
    後，即拒不履行。
(四)、93年年底某日，在苗栗縣銅鑼鄉○○路91巷11號吳劉添英住
    處，向吳劉添英佯稱：要幫吳馥馨介紹大陸新娘，需要購買
    戒指，支付相關費用云云，吳劉添英不疑有他，而交付15萬
    元仲介費，詎吳文星取得上開款項後，並未代為仲介或委託
    他人仲介大陸新娘，而係供己花用殆盡。
(五)、93年12月間某日，在苗栗縣銅鑼鄉彭瑞狄老家，向彭瑞狄佯
    稱：其甫在苗栗縣公館鄉公館國小前購置新屋，需要金錢支
    付代書費云云，向彭瑞狄借款7 萬元，彭瑞狄不疑有他，而
    在苗栗縣銅鑼鄉農會前，如數交付，事後經彭瑞狄一再催討
    ，卻拒不返還，始發現吳文星並未購買任何房屋，而係將上
    開款項另使用於清償卡債及其父親所住療養院之費用。
(六)、94年1 月間某日，在苗栗銅鑼鄉農會前，再度向吳劉添英謊
    稱：要幫吳馥馨介紹大陸新娘，需要結婚費用云云，吳劉添
    英信以為真，遂於94年1 月20日，提供其所有坐落苗栗縣銅
    鑼鄉○○段854 、860 地號土地及其上之門牌號碼苗栗縣銅
    鑼鄉○○村○○路76號房屋作為擔保，並以其子吳馥馨擔任
    借款人，向日盛商業銀行頭份分行（下稱日盛銀行）貸款50
    萬元，日盛銀行於94年1 月31日將488805元撥入吳馥馨所有
    該行帳號00000000000000號帳戶內，吳馥馨於當日將48萬元
    領出後，將其中5 萬元交予吳文星（詐騙金額部分業經檢察
    官當庭更正如前，見本院99年度易緝字第32號卷第140 頁背
    面），詎吳文星取得上開金錢後，竟未辦理介紹大陸娘予吳
    馥馨之事，而將上開金錢花用殆盡。
(七)、嗣因吳琪馨屢次催討債務未果，且獲悉其弟吳馥馨持上開土
    地、建物前往鴻福當舖設定抵押貸款，幾經詢問，始發現渠
    等均受騙。
二、案經吳琪馨、吳馥馨、吳劉添英、彭瑞狄訴請臺灣苗栗地方
    法案檢察署檢察官偵查起訴。
    理  由
壹、證據能力
    按刑事訴訟法第159 條之5 第1 項「被告以外之人於審判外
    之陳述，雖不符前4 條之規定，而經當事人於審判程序同意
    作為證據，法院審酌該言詞陳述或書面陳述作成時之情況，
    認為適當者，亦得為證據」之規定，觀諸其立法理由謂：「
    二、按傳聞法則的重要理論依據，在於傳聞證據未經當事人
    之反對詰問予以核實，乃予排斥。惟若當事人已放棄對原供
    述人之反對詰問權，於審判程序表明同意該等傳聞證據可作
    為證據，基於證據資料愈豐富，愈有助於真實發見之理念，
    此時，法院自可承認該傳聞證據之證據能力。三、由於此種
    同意制度係根據當事人的意思而使本來不得作為證據之傳聞
    證據成為證據之制度，乃確認當事人對傳聞證據有處分權之
    制度。為貫徹本次修法加重當事人進行主義色彩之精神，固
    宜採納此一同意制度，作為配套措施。然而吾國尚非採澈底
    之當事人進行主義，故而法院如認該傳聞證據欠缺適當性時
    （例如證明力明顯過低或該證據係違法取得），仍可予以斟
    酌而不採為證據，爰參考日本刑事訴訟法第326 條第1 項之
    規定，增設本條第1 項。」由此可知，第159 條之5 第1 項
    之規定，僅在強調當事人之同意權，取代當事人之反對詰問
    權，使傳聞證據得作為證據，並無限制必須「不符合同法第
    159 條之1 至第159 條之4 」，始有適用，故依條文之目的
    解釋，第159 條之5 第1 項之規定，並不以被告以外之人於
    審判外之陳述「不符合」同法第159 條之1 至第159 條之4
    有關傳聞證據例外規定之情形，始有其適用（臺灣高等法院
    暨所屬法院96年法律座談會刑事類提案第26 號 研討結果參
    照）。又增訂刑事訴訟法第159 條之5 第1 項所參考之日本
    國刑事訴訟法第326 條第1 項，其文義為「檢察官及被告同
    意作為證據之書面或供述，法院考量該書面或供述作成時之
    情況認為相當時，不論第321 條至前條（第325 條）之規定
    ，亦得作為證據」，可見，我國法所借鏡之日本國法，其操
    作模式係：法院首先確認有無當事人之同意，待確認當事人
    不同意時，始探究該傳聞證據是否該當刑事訴訟法第321 條
    以下（為傳聞例外規定，相當於我國法第159 條之1 至之4
    ）之要件。易言之，當事人之同意乃係傳聞法則例外之第一
    次關口，亦為傳聞法則例外之最先位規定。如當事人同意將
    傳聞證據作為證據使用，法院即毋庸再去論述是否有符合其
    他傳聞例外規定之適用。是本案公訴人、被告及辯護人如有
    同意以下本院所引用之傳聞證據均作為證據使用，對於本院
    引用之傳聞證據顯已放棄反對詰問權，並同時有賦予證據能
    力之意思表示，則該傳聞證據既已有證據能力，而得作為論
    罪之依據，於邏輯上本院並毋庸再去細究該傳聞證據是否合
    致刑事訴訟法第159 條之1 至之4 等規定（最高法院97年度
    台上字第6715號判決要旨參照）。查本案經本院引用之被告
    以外之人於審判外之言詞或書面陳述，業據檢察官、被告於
    審判程序一致同意作為證據（本院卷第163 頁至170 頁），
    本院審酌前開陳述作成時之情況，尚無違法或證明力明顯過
    低之瑕疵，與本案待證事實復具有相當關連性，亦認為適當
    ，依刑事訴訟法第159 條之5 第1 項，以下所引用之傳聞證
    據均得作為證據。
貳、實體部分
一、訊據被告吳文星對於犯罪事實(一)至(三)、(五)均坦承不諱，對於
    犯罪事實(四)及(六)部分，固不否認有對告訴人吳劉添英表示要
    幫吳馥馨介紹大陸新娘，惟其僅向吳劉添英總共索取10萬元
    ，且確實有幫忙介紹，但錢都拿給仲介藍代書、黃德誠云云
    ，經查：
(一)、關於犯罪事實(一)至(三)、(五)之部分，業據被告於偵查中、本院
    準備程序及審理時坦承在卷（見95年度偵緝字第135 號卷【
    下稱偵緝卷一】第25- 28頁，本院95年度易字第714 號卷【
    下稱本院易字卷】第91、92頁，本院99年度易緝字第32 號
    卷【下稱本院易緝字卷】第40、45、102- 103頁），核與告
    訴人吳琪馨（見94年度偵字第2378號卷【下稱偵卷一】第11
    、12頁，95年度偵字第2379號卷【下稱偵卷三】第17、23頁
    ，本院易字卷第127-128 頁）、吳馥馨（見偵卷三第16、24
    頁，本院易字卷第130 頁）、彭瑞狄（見偵卷三第17 、23
    頁，臺灣新竹地方法院檢察署98年度他字第18 49 號卷第10
    頁）於偵查中及本院審理時指證之情節相符，且經證人許俊
    恩（見偵卷一第14頁、偵緝卷一第132 頁）、許文澤（見偵
    緝卷一第131 頁）、彭明彰（見偵緝卷一第132 頁）於偵查
    中證述屬實，並有苗栗縣銅鑼地政事務所95年8 月1 日銅地
    一字第0950004001號函附苗栗縣銅鑼地政事務所審查異動索
    引、土地登記公務用謄本（見偵緝卷一第75、89、90頁）、
    建物登記公務用謄本（見偵緝卷一第106 頁）、苗栗縣銅鑼
    地政事務所95年8 月14日銅地一字第0950004272號函附設定
    抵押相關證明文件（見偵緝卷一第108-115 頁）、自動櫃員
    機儲戶交易明細表、借據（見偵卷一第36頁）、聯大當舖當
    票、客戶點當簽具之文件及保管證件明細、本票、質權設定
    契約、汽機車買賣合約書、切結書、押當車輛借用切結書、
    聯大當舖放款單據（以上見偵卷一第26-33 、36頁）等各1
    份在卷可稽，足認被告之自白顯與事實相符，是此部分之事
    證明確，堪予認定。
(二)、關於犯罪事實(四)、(六)部分，亦據被告於偵查中坦白承認（見
    偵緝卷一第25頁，偵卷三第18頁，偵緝卷一第133 頁，本院
    易字卷第108 頁），核與證人即告訴人吳劉添英（見偵緝卷
    一第36頁，本院易字卷第134 頁，臺灣桃園地方法院98年度
    易字第1146號卷第77、78頁）、吳馥馨（見偵緝卷一第37、
    38頁，本院易緝字卷第157 頁）、鄧兆光（見偵緝卷一第13
    3 頁，本院易緝字卷第161 、162 頁）於偵查中、本院審理
    時、臺灣桃園地方法院另案審理時證述之情節相符，並有苗
    栗縣銅鑼地政事務所95年7 月11日銅地一字第0950003621號
    函附土地登記公務用謄本、建物登記公務用謄本、土地登記
    申請書、抵押權設定契約書（見偵緝卷一第44-57 頁）、日
    盛金融控股股份有限公司95年8 月8 日日控字第0952000021
    510 號函附貸款申請核撥貸款之相關文件（見偵緝卷一第58
    -71 頁）等各1 份附卷足憑，是此部分之事實，亦堪認定。
    被告雖於本院審理時以前詞置辯，然被告並不知悉所謂「藍
    代書」之真實姓名，亦無法提供該人之年籍資料供本院查考
    ，以實其說（見偵緝卷一第133 頁），且黃德誠並未參與也
    不知悉被告介紹大陸新娘予證人吳馥馨之事，除據被告於臺
    灣高等法院99年度上易字第2011號案件審理時證述無訛外（
    見該案號卷第59頁），亦經證人黃德誠於臺灣桃園地方法院
    98年度易字第1146號案件審理時陳明在卷（見該案號卷第72
    、82頁），可見被告此節所辯，顯係事後卸責之詞，洵無足
    採。
(三)、綜上，被告關於犯罪事實(四)、(六)所辯部分，均不足採信。本
    件事證明確，被告所為上開(一)至(六)之犯行，均堪以認定，應
    依法論科。
二、新舊法比較
    被告行為後，刑法業於94年2 月2 日經總統以華總一義字第
    09400014901 號令修正公布，並於95年7 月1 日施行。而按
    行為後法律有變更者，適用行為時之法律，但行為後之法律
    有利於行為人者，適用最有利於行為人之法律，修正後刑法
    第2 條第1 項定有明文。此條規定係規範行為後法律變更所
    生新舊法律比較適用之準據法，本身尚無新舊法比較之問題
    ，於新法施行後，應一律適用新法第2 條第1 項之規定，為
    「從舊從輕」之比較，先予敘明。再按本次法律變更，比較
    時應就罪刑有關之共犯、未遂犯、想像競合犯、牽連犯、連
    續犯、結合犯，以及累犯加重、自首減輕暨其他法定加減原
    因（如身分加減）與加減例等一切情形，綜其全部罪刑之結
    果而為比較（最高法院95年5 月23日95年度第8 次刑庭會議
    決議參照）。查本件被告行為後，相關刑法規定變更如下：
(一)、關於法定罰金刑最低度部分，修正前刑法第33條第5 款規定
    為銀元1 元（並依當時有效罰金罰鍰提高標準條例第1 條前
    段規定提高10倍後，折算為新臺幣30元）以上，修正後刑法
    第33條第5 款則修正為新臺幣1 千元以上，以百元計算。比
    較新舊法結果，修正前之規定對於被告較為有利。
(二)、關於刑法第56條連續犯之規定，業於95年7 月1 日修正後刪
    除，是於新法修正施行後，被告之數犯罪行為，即須分論併
    罰。此刪除雖非犯罪構成要件之變更，但顯已影響行為人刑
    罰之法律效果，自屬法律有變更，比較新舊法結果，修正前
    刑法論以連續犯，對被告較為有利。
(三)、綜上法律修正前後之整體比較，揆諸前揭最高法院決議及修
    正後刑法第2 條第1 項之「從舊從輕」原則，修正後刑法並
    未對被告較為有利，本案自應適用修正前刑法之相關規定。
(四)、至被告行為時，刑法第339 條第1 項法定刑中關於「1 千元
    以下罰金」部分，應適用當時有效之罰金罰鍰提高標準條例
    第1 項前段，提高至10倍，經依現行法規所定貨幣單位折算
    新臺幣條例第2 條規定，折算為新臺幣後內容為：新臺幣30
    ,000元以下罰金。被告行為後，刑法施行法於95年6 月14日
    修正增訂第1 條之1 ，其第1 項、第2 項前段規定：「中華
    民國94年1 月7 日刑法修正施行後，刑法分則編所定罰金之
    貨幣單位為新臺幣。94年1 月7 日刑法修正時，刑法分則編
    未修正之條文定有罰金者，自94年1 月7 日刑法修正施行後
    ，就其所定數額提高為30倍。」而刑法第339 條第1 項之罪
    ，自24年7 月1 日施行後即未再修正，據此刑法第339 條第
    1 項之法定刑罰金部分已變更為：新臺幣30,000元以下罰金
    。修正增訂前後，其實質內容相同，並無有利不利之別，本
    無刑法第2 條第1 項新舊法比較之問題，自應適用刑法施行
    法第1 條之1 第1 項、第2 項前段，調整刑法第339 條第1
    項之法定刑，附此說明（最高法院95年度第21次刑事庭會議
    參照）。
(五)、末按，刑法關於易科罰金之折算標準部分亦有修正，依最高
    法院96年度台非字第58號判決意旨，新舊法比較時，固應就
    罪刑有關之一切情形比較其全部之結果，而為整體之適用，
    不能割裂而分別適用有利益之條文但此之所謂不能割裂適用
    ，係指與罪刑有關之本刑而言，不包括易刑處分，事關刑罰
    執行之易刑處分仍應分別適用最有利於行為人之法律。易言
    之，倘所處之主刑同時有徒刑、拘役易科罰金、罰金易服勞
    役之情形時，關於易科罰金、易服勞役部分應分別為新舊法
    有利不利之比較，依刑法第2 條第1 項從舊從輕原則定其易
    刑之折算標準。而關於易科罰金之折算標準部分，修正前刑
    法第41條第1 項前段規定得以銀元1 元以上3 元以下折算1
    日，依修正刪除前罰金罰鍰提高標準條例第2 條之規定提高
    1 百倍後，為銀元1 百元以上3 百元以下（即新臺幣3 百元
    以上9 百元以下）折算1 日，修正後刑法第41條第1 項前段
    則修正為得以新臺幣1 千元、2 千元或3 千元折算1 日，比
    較新舊法之結果，修正後刑法並未對於被告較有利，自應適
    用修正前刑法處斷，是本件就易科罰金之折算標準，應依修
    正前刑法第41條第1 項前段、刪除前罰金罰鍰提高標準條例
    第2 項之規定，諭知易科罰金之折算標準，併此敘明。
三、論罪科刑
(一)、核被告吳文星所為，係犯刑法第339條第1項之詐欺取財罪。
    被告先後多次為詐欺取財犯行，時間緊接、方法相同，觸犯
    構成要件相同之罪，顯係基於概括犯意反覆為之，為連續犯
    ，應依修正前刑法第56條之規定，論以一罪，並加重其刑。
    又臺灣苗栗地方法院檢察署100 年度偵緝字第28號移送併辦
    ，關於被告詐欺彭瑞狄部分，核與前揭起訴之犯罪事實(五)之
    犯行，為同一犯罪事實，本院自應併予審究，附此敘明。爰
    審酌被告正值青壯年，不思以己力正當營生，竟貪圖不法利
    益，施用詐術不法取得他人之金錢，致多位被害人受有金錢
    上之損害，造成其等財產損失，房地險遭拍賣，影響非輕，
    且迄未賠償上開被害人並達成和解，其生活狀況、智識程度
    、犯罪之動機、目的、手段、犯罪情節、各被害人之損害金
    額及被告犯後態度等一切情狀，量處如主文所示之刑，併依
    95 年7月1 日修正施行前刑法第41條第1 項之規定諭知易科
    罰金之折算標準。
(二)、末按「本條例施行前，經通緝而未於中華民國96年12月31日
    以前自動歸案接受偵查、審判或執行者，不得依本條例減刑
    」，中華民國96年罪犯減刑條例第5 條定有明文。本件被告
    前於94年10月6 日檢察官偵查中，因未到庭，經臺灣苗栗地
    方法院檢察署於94年11月9 日發布通緝，又於95年3 月30日
    併案通緝，嗣經警緝獲，於95年5 月25日撤銷通緝；嗣於本
    院以95年度易字第714 號案件審理中，復未到庭，經本院於
    96年3 月8 日發佈通緝，嗣經警緝獲，於96年3 月23日撤銷
    通緝，又於96年6 月22日再經本院通緝，嗣經警緝獲，於99
    年12月14日撤銷通緝等情，有臺灣高等法院被告全國通緝紀
    錄表及上開通緝書各1 份在卷可稽。是被告之犯行雖係在96
    年4 月24日以前所為，然被告各次通緝既係在中華民國96年
    罪犯減刑條例96年7 月16日施行前，而未於96年12月31日前
    自動歸案，依該減刑條例第5 條規定，自無減刑條例規定之
    適用，併此敘明。
(三)、退併辦部分：
    臺灣新竹地方法院檢察署99年度偵緝字第149 號移送併辦意
    旨略以：被告吳文星意圖為自己不法所有，於94年4 月27日
    上午7 時許，在新竹市芝蘭飯店，向吳琪馨佯稱欲代其弟吳
    馥馨償還積欠姚怡君之債務3 萬元，致吳琪馨陷於錯誤，而
    於同日，交付現金3 萬元予被告，被告即在新竹市○區○○
    路郵局，匯款27000 元至姚怡君所有新莊幸福郵局帳號0000
    0000000000號帳戶內；又於94年4 月29日，在苗栗市監理站
    ，向吳琪馨詐騙5 萬元，吳琪馨不疑有他，遂交付現金5萬
    元（併辦意旨書記載關於詐騙之地點及金額部分，業經檢官
    當庭更正如前，見本院卷第174 頁背面），因認被告另涉犯
    刑法第339 條第1 項之詐欺取財罪，且與本案已論罪科刑之
    部分具有修正前刑法第56條規定之連續犯關係，屬裁判上一
    罪，移請併案審理云云。經查：
 1、被告先後於上述時、地，向告訴人吳琪馨拿取現金3 萬元及
    5 萬元，其中27000 元並匯款至證人姚怡君所有之前開帳戶
    等事實，為被告所不否認（見本院易緝字卷第151 頁背面）
    ，核與告訴人吳琪馨指訴之情節相符（見本院易緝字卷第14
    5 頁背面、第146 頁），並有上揭帳號郵局客戶歷史交易清
    單1 份、被告手寫借據2 張在卷可稽（見臺灣新竹地方法院
    檢察署98年度他字第1464號卷【下稱新竹他字卷】第5 、29
    頁）。
 2、惟關於94年4 月27日被告詐騙3 萬元部分，依證人姚怡君於
    偵查中證稱：其母親有借錢予吳馥馨，而吳馥馨與被告每次
    來都說是吳馥馨要借錢，吳馥馨也說是他要借錢等語（見新
    竹他字卷第11頁），被告亦供稱：當時吳馥馨離家在外，其
    2 人身上均沒錢，所以其出面向姚怡君借錢，兩個人一起花
    用等語（見本院卷第78頁），可見被告與證人吳馥馨因缺錢
    花用，而向證人姚怡君借錢之事實確係屬實；雖證人吳馥馨
    否認有向證人姚怡君借錢，惟亦證稱：與被告共同居住3 、
    4 個月，當時身上沒錢，也沒有工作，都是被告負擔生活費
    用等語（見本院易緝字卷第156 頁），佐以證人吳琪馨亦證
    稱：被告及其弟吳馥馨於94年1 月農曆年前，被其趕出家門
    等語（見本院易緝字卷第147 頁），可見被告與證人吳馥馨
    在94年初期間確係離家在外，參以兩人當時均無工作，身無
    分文，則被告向證人姚怡君借錢供其與證人吳馥馨花用乙節
    ，尚與一般生活經驗相符，另參酌被告與證人共同在外居住
    之時間長達3 、4 個月，且係在外賃居，故被告向證人吳琪
    馨表示要借錢清償其與吳馥馨積欠姚怡君之債務，且借取之
    款項，係供其2 人生活之用等語，並非無稽，是就此部分而
    言，尚難遽認被告有對證人吳琪馨施用詐術之情形。
 3、再關於94年4 月29日被告詐騙5 萬元部分，依證人吳琪馨於
    本院審理時證稱：「他說再借他錢，然後他去找工作‧‧上
    班以後他才有錢還我」、「（4 月29日這一天，他是說他本
    身沒錢要跟你調錢，所以你錢借給他，然後他如果日後有努
    力工作就會還給你，是這樣子嗎？）對，他會去找工作來還
    我」、「（當時他說是因為他需要錢，然後要找工作，所以
    你又借了他5 萬元？）對」等語（見本院易緝字卷第146 頁
    背面、第148 頁），經核與卷附被告手寫之借據確係「本人
    吳文星向吳琪馨『借款』新臺幣5 萬元」等語之情節相符；
    再者，被告又辯稱當時向證人吳琪馨借錢，係為了繳納交通
    罰鍰等語，亦經證人吳琪馨當庭證述屬實（見本院卷第152
    頁），且經其當場提出被告於94年4 月29日在苗栗監理站所
    繳納交通違規罰鍰之自行收納款項收據共計4 張附卷為憑（
    見本院卷第177-180 頁），證人吳琪馨更證稱：當時係擔心
    遭被告欺騙，始跟著前往繳納罰鍰並留取收據資為憑證（見
    本院卷第153 頁），顯見被告上開所辯為真，堪認與事實相
    符。
 4、綜上所述，被告辯稱並未向證人吳琪馨詐騙3 萬元及5 萬元
    乙節，堪屬可採。則依本件移送併辦意旨所列之前開證據，
    尚難遽認被告有對證人吳琪馨施用詐術騙取金錢，而不足使
    本院達於通常一般之人均不致有所懷疑，而得確信其為真實
    之程度，致使無從形成有罪之確信，則依罪證有疑利於被告
    之證據法則，即不得遽為不利被告之認定。此外，復查無其
    他積極證據足認被告涉有移送併辦欄所指之犯行，依照前揭
    說明及判例意旨，既不能證明被告犯罪，即難認與本案起訴
    經認定有罪部分有何連續犯之裁判上一罪關係，又此部分復
    未經檢察官起訴，本院自無從依法為無罪之諭知，應退由檢
    察官另為適法之處理。
四、不另為無罪之諭知部分
(一)、公訴意旨另略以：被告吳文星因無法正常繳付前揭事實(一)之
    利息，乃於93年6 月30日，要求吳馥馨提供所有苗栗縣銅鑼
    鄉銅鑼工業區小段144 地號土地權利範圍11分1 ，設定抵押
    權30萬元予彭明彰，並簽立40萬元之借據，惟因必須扣除每
    1 萬元月息1 千元之利息及先前積欠之利息，故僅取得15萬
    元，所得款項則由吳馥馨、被告朋分花用，因認被告另涉犯
    刑法第339 條第1 項之詐欺取財罪嫌等語。
(二)、按犯罪事實應依證據認定之，無證據不得認定犯罪事實，又
    不能證明被告犯罪者應諭知無罪之判決，刑事訴訟法第154
    條第2 項、第301 條第1 項分別定有明文。次按刑事訴訟法
    所謂認定犯罪事實之證據，係指足以認定被告確有犯罪行為
    之積極證據而言，該項證據自須適合於被告犯罪事實之認定
    ，始得採為斷罪資料。如未能發現相當證據，或證據不足以
    證明，自不能以推測或擬制之方法，以為裁判基礎。又檢察
    官就被告犯罪事實，應負舉證責任，並指出證明之方法。因
    此，檢察官對於起訴之犯罪事實，應負提出證據及說服之實
    質舉證責任。倘其所提出之證據，不足為被告有罪之積極證
    明，或其指出證明之方法，無從說服法院以形成被告有罪之
    心證，基於無罪推定之原則，自應為被告無罪判決之諭知，
    最高法院29年上字第3105號、40年台上字第86號及92年台上
    字第128 號判例意旨可資參照。末按刑法上詐欺罪之成立，
    要以加害者有不法取得財物之意思而實施詐欺行為，被害者
    因此行為，致表意有所錯誤而為財產上處分，受有損害，且
    加害者所用行為，堪認為詐術者，始足當之，亦據最高法院
    19年上字第1699號、46年台上字第260 號等判例闡釋甚明，
    從而交付財物者若無損害，或所受損害，非由欺罔行為陷於
    錯誤所致，均不得遽以詐欺罪相繩。
(三)、公訴意旨認被告涉犯上開詐欺取財罪嫌，無非係以被告之供
    述、告訴人吳馥馨之指訴、證人彭明彰之證述、苗栗縣銅鑼
    地政事務所審查異動索引等資為其論據。訊據被告對於證人
    吳馥馨提供上開土地設定抵押權予彭明彰，借款40萬元，繳
    付相關利息後，實際取得15萬元等情固不否認，惟堅詞否認
    有詐騙吳馥馨，辯稱：貸款部分吳馥馨均知情，且貸得之金
    錢是伊跟吳馥馨一起花用等語。經查：
 1、關於證人吳馥馨持其所有坐落苗栗縣銅鑼鄉銅鑼工業區小段
    144 地號土地，設定抵押權予證人彭明彰，並借款40萬元，
    扣除積欠之相關利息後，實際取得金額為15萬元等情，固據
    證人吳馥馨、許文澤、彭明彰證述在卷，且有苗栗縣銅鑼地
    政事務所審查異動索引、土地登記申請書、抵押權設定契約
    書各1 份在卷可稽（見偵緝卷一第76頁、第115-118 頁），
    惟此部分僅能證明證人吳馥馨持土地設定抵押權借款之事實
    ，至於被告究係如何對其施用詐術使其陷於錯誤而交付金錢
    部分，則尚無從證明。
 2、依證人吳馥馨於偵查中證稱：「第2 筆我向當舖借40萬，當
    舖只給我15萬，拿7 萬元去修吳文星的車，另外2 、3 萬買
    我的機車，其他剩下的錢我跟吳文星一起花掉」、「錢我就
    直接拿給吳文星，他說錢先借他花」等語（見偵卷三第16、
    17、37頁），於本院審理時證稱：「（‧‧你跟檢察官說拿
    了2 、3 萬元去買機車，是拿2 萬還是3 萬？）買機車是去
    摩托車店買的」、「（買了是給你用是不是？）對，給我用
    」等語（見本院易緝字卷第155 頁），核與被告所辯相符，
    可見證人吳馥馨持地貸款後，不僅自己使用該等款項，並與
    被告共同花用，亦將一部分金錢借予被告使用，則證人吳馥
    馨對於上開款項之用途自始即非使用於繳付冷氣行之利息乙
    節知之甚詳，從而，本件顯難遽認證人吳馥馨有因此受到財
    產上之損害。
 3、再者，證人吳馥馨固曾於偵查中證稱被告表示要開冷氣行，
    才與被告一起去借錢乙節。然證人吳馥馨於偵查中僅泛稱被
    告說開冷氣行用的等語，並未證述被告何時、何地如何表示
    要繳付利息（見偵緝卷一第36頁）；迄於本院審理時，就被
    告於上述時間係以何種理由要求其抵押貸款，並如何詐騙、
    使用該等款項乙節，均沉默未答或稱時間已久，不復記憶等
    語（見本院易字卷第131 頁、易緝字卷第157 頁背面、第15
    8 、159 頁），可見被告是否有以上開理由詐騙證人吳馥馨
    ，並使之因此陷於錯誤，顯有疑義；況且，被告於同年4 月
    13日已經以開設冷氣行為由詐騙證人吳馥馨持土地借款，已
    如前述，且被告復自承這段期間均與證人吳馥馨共同生活，
    則證人吳馥馨卻在被告未為任何合理交代之情況下，於間隔
    兩個月之後，聽由被告以相同理由詐騙，再度持房地抵押貸
    款借予被告，實屬匪夷所思，基此，被告縱有要求證人吳馥
    馨持房地貸款而借予金錢之舉，惟亦不可遽謂此係施用詐術
    ，更不可率爾即認證人吳馥馨有因此陷於錯誤而交付財物之
    情事。
 4、按民事債務當事人間，若有未依債務本旨履行給付之情形，
    在一般社會經驗上，原因非止一端，或因不可歸責於債務人
    之事由不能給付，或因對他造有所抗辯而得拒絕給付，甚至
    債之關係成立後，始行惡意遲延給付或拒絕給付，皆有可能
    ，非必出於自始無意給付之財產犯罪一端，要難單純以債務
    不履行之狀態，遽認被告自始有詐欺之故意。本件被告雖有
    向證人吳馥馨借款未予清償之事實，然此情至多僅能認定係
    屬民事上債務不履行之情形，非可據此即以刑法上之詐欺罪
    相繩。
(四)、綜上所述，告訴人即證人吳馥馨上開指訴，是否俱與實情相
    符，並非無疑，且依據公訴人所提出之前開證據亦不足以證
    明被告有何公訴意旨所指之犯行。此外，復查無其他積極之
    證據足以證明被告有何意圖為自己或第三人不法之所有，以
    詐術使吳馥馨交付財物或有獲得財產上不法之利益之行為，
    揆諸前開說明，不能證明被告此部分之犯罪，本應為被告無
    罪之諭知。惟檢察官認被告此部分行為與前揭論罪科刑部分
    有修正前刑法連續犯之裁判上一罪之關係，爰不另為無罪之
    諭知，附予說明。
據上論斷，應依刑事訴訟法第299 條第1 項前段，刑法第2 條第
1 項前段、第56條（95年7 月1 日修正前）、第339 條第1 項、
第41條第1 項前段（95年7 月1 日修正前），刑法施行法第1 條
之1 第1 項、第2 項前段，廢止前罰金罰鍰提高標準條例第2條
，現行法規所定貨幣單位折算新臺幣條例第2 條，判決如主文。
本案經檢察官黃明正到庭執行職務。
中    華    民    國   100    年    4     月    21    日
                  刑事第一庭  審判長法  官  林 信 旭
                                    法  官  林 大 為
                                    法  官  林 卉 聆
以上正本證明與原本無異。
如不服本判決應於收受判決後10日內向本院提出上訴書狀，並應
敘述具體理由。其未敘述上訴理由者，應於上訴期間屆滿後20日
內向本院補提理由書( 均須按他造當事人之人數附繕本) 「切勿
逕送上級法院」。告訴人或被害人如對本判決不服者，應具備理
由請求檢察官上訴，其上訴期間之計算係以檢察官收受判決正本
之日期為準。
                                    書記官  楊 慧 萍
中    華    民    國   100    年    4     月    21    日
附錄論罪科刑之法條全文：
中華民國刑法第339條
（普通詐欺罪）
意圖為自己或第三人不法之所有，以詐術使人將本人或第三人之
物交付者，處 5 年以下有期徒刑、拘役或科或併科 1 千元以下
罰金。
以前項方法得財產上不法之利益或使第三人得之者，亦同。
前二項之未遂犯罰之。